臺灣高等法院刑事判決　　　　　　　　　　　　　　九十三年度上訴字第二０六號
　　上　訴　人
　　即 自訴 人　甲○○
　　自訴代理人　林大華律師
　　　　　　　　張仁興律師
　　被　　　告　乙○○
　　選任辯護人　林樹旺律師
　　　　　　　　莊志成律師
右上訴人因被告誣告案件，不服臺灣臺北地方法院九十二年度自字第四一九號，中華
民國九十二年十一月二十八日第一審判決，提起上訴，本院判決如左：
    主  文
上訴駁回。
    理  由
一、自訴意旨略以：被告乙○○與其妻李佳珊前因數度至台北市○○路○段九九號六
    樓之自訴人甲○○個人工作室，由自訴人為其論命並擔任家庭命理顧問而相識，
    民國（下同）九十年三月間，被告因擬自行開設診所需要資金，乃攜同李佳珊至
    上址自訴人工作室，向自訴人商借新臺幣（下同）十八萬元，李佳珊並簽發面額
    各為十二萬元、六萬元及三千元支票三紙，由被告在支票背書，交付自訴人收執
    ，以為清償。嗣被告與李佳珊間發生糾葛，乃否認前述支票背書真正，竟意圖使
    自訴人受刑事處分，於九十年九月間，向台北市政府警察局士林分局誣指自訴人
    與李佳珊共同竊盜其財物並在前揭支票偽造被告名義背書等犯行，幸該案經臺灣
    士林地方法院檢察署呈請臺灣高等法院檢察署檢察長令轉臺灣台北地方法院檢察
    署檢察官偵查後，以犯罪嫌疑不足為由，分別以九十一年度偵字第一九五四九號
    、九十二年度偵字第三三一二號為不起訴處分，嗣經臺灣高等法院檢察署以九十
    二年度上聲議字第二四八號、第一五三八號處分駁回再議，因認被告涉犯刑法第
    一百六十九條之誣告罪嫌云云。
二、按犯罪事實應依證據認定之，無證據不得認定其犯罪事實，刑事訴訟法第一百五
    十四條第二項定有明文。又刑法誣告罪之成立，以意圖他人受刑事處分或懲戒處
    分，而為虛偽之告訴、告發、報告者為要件。所謂虛偽，係指明知無此事實故意
    捏造而言，若告訴人誤認有此事實或以為有此嫌疑，自不得指為虛偽，即難科以
    本罪；又稱誣告者，即虛構事實進而申告他人犯罪而言，所謂虛構事實，係指明
    知無此事實而故意捏造者而言，如若出於誤信、誤解、誤認或懷疑有此事實，或
    對於其事實張大其詞，或資為其訟爭上之攻擊或防禦方法，或其目的在求判明是
    非曲直者，固均不得謂屬於誣告，即其所申告之事實，並非完全出於憑空捏造或
    尚非全然無因，只以所訴事實，不能積極證明為虛偽或因證據不充分，致被誣人
    不受追訴處罰者，仍不得成立誣告罪，最高法院四十年度台上字第八八號判例、
    八十三年度台上字第一九五九號判決意旨可資參照。
三、本件自訴人自訴意旨認被告涉犯誣告犯行，無非以：被告於九十年九月二十七日
    向台北市政府警察局士林分局提出告訴，指稱自訴人竊盜及偽造文書等犯行，業
    經檢察官為不起訴處分確定在案，並提出前開支票及退票理由單、臺灣臺北地方
    法院檢察署九十一年度偵字第一九五四九號、九十二年度偵字第三三一二號檢察
    官不起訴處分書，臺灣高等法院檢察署九十二年度上聲議字第二四八號、第一五
    三八號處分書（均影本）等件為證。被告固不否認前開時、地向警申告自訴人涉
    有竊盜、偽造文書犯行，嗣該案經檢察官為不起訴處分及處分駁回再議等情，惟
    訊據被告乙○○堅詞否認有何誣告犯意，並辯稱：伊係執業醫師，收入頗豐，實
    無需要向自訴人調借現金，夫妻亦未有使用支票習慣，遑論有在前開支票背書之
    情事，而李佳珊於九十年三月十日前突將其存款提領一空，旋搭機離境赴美不歸
    ，經調閱機場銀行提款機測錄畫面，查知自訴人曾於李佳珊離境時出現機場，再
    經家中印尼籍幫傭告知，自訴人與李佳珊、李佳珍姊妹於案發前共同搬取家中財
    物，嗣又查悉自訴人與李佳珊、李佳珍共同散佈伊裸照等不利文宣，並接獲自訴
    人存證信函催告伊履行票據背書責任，被告有合理懷疑自訴人涉犯竊盜、偽造文
    書犯行，並無捏造事實誣告犯意等語。
四、經查：
  (一)證人即被告乙○○住處印尼籍幫傭Somad Murdri Kah Abdul於另案警訊及偵查中
    證稱：伊於八十九年四月間起受僱於被告家中，約在三月九日前一週，其妻李佳
    珊每天都有整理東西，連小孩叫她都不太理，九十年三月九日上午九時許發現李
    佳珊、李佳珍及甲○○開始偷竊，由李佳珊、李佳珍共同進屋搜刮失竊物品，再
    由甲○○開車載離，隔天伊曾暗示乙○○，但乙○○聽不懂伊的話等語（見台灣
    士林地方法院檢察署九十年度偵字第一０四四五號卷第十四頁、第二八頁及第一
    一九頁），而被告於發現家中財物遭竊後向銀行申請補發其存摺、金融卡及辦理
    銀行保管箱退租之紀錄，各有台北銀行古亭分行前揭函文、中興銀行天母分行九
    十一年五月二十四日（九一）興天存字第七三號函及華南銀行天母分行九十一年
    八月卅日（91）華天存字第一三０號函及被告於警訊中所提出失竊物品清單在偵
    卷內可考，足徵被告辯稱其住處確有財物失竊情形，應屬可採。
  (二)而被告其妻李佳珊係搭乘長榮航空公司班機，於九十年三月十日午夜十一時五十
    五分出境前往美國洛杉磯，其並無事先訂位紀錄，係臨時至航空站長榮航空機場
    櫃臺處購買機票之事實，有長榮航空股份有限公司九十年十一月十四日九十年十
    一月十四日長航法字第二００一三四七二號函及李佳珊出境紀錄可證（見上開偵
    卷第六二頁、第一０九頁），另被告設於台北銀行古亭分行帳戶內，於九十年三
    月十日有三筆金融卡提款紀錄，李佳珊則在同日晚間十時四十六分許在中正國際
    機場第二航站三樓內中國國際商業銀行設置之自動櫃員機提款等情，亦有台北銀
    行古亭分行九十一年四月二十九日北銀古字第九一六００八二七００號函及翻拍
    照片附前開偵卷佐憑，再經原審九十二年十一月四日勘驗上開自動櫃員機監視錄
    影帶內容，李佳珊操作自動櫃員機提領現款過程，後方出現一名容貌不清之男子
    ，上衣穿著長袖及背心，手上拿著深色外套，臉型微胖，髮型微禿，有勘驗筆錄
    在原審卷內為憑（原審九十二年十一月四日筆錄）再送內政部警政署刑事警察局
    鑑定結果，因影像解析度不佳，且現場光線不足，無法清晰辨識，亦有該局九十
    三年五月十八日刑鑑字第０九三００七八五二五號函難卷可按（見本院卷第五十
    頁）。該錄影帶內該名男子雖因拍攝畫面不清，未能明確辨識容貌，然被告於發
    現存款異樣後，確有至機場查照調閱錄影帶查明盜領存款行為人之事實，為雙方
    所不爭執，被告於另案偵查及原審、本院審理時亦始終供稱監視內容畫面出現之
    有誤認，然其主觀上認係李佳珊未告知出國情形下，由自訴人陪同至機場機場，
    嗣李佳珊又無故滯美不歸，並考量印傭指證家中財物係遭李佳珊、李佳珍及自訴
    人共同取走，及自訴人於同年九月四日寄發存證信函催告被告履行票據背書責任
    ，有存證信函影本在卷可憑（見上開偵卷第四四頁），再徵諸被告提出其與李佳
    珍於九十年三月二十日晚間十時三十分許通聯譯文內容，雙方對話談及「（男：
    可是她為什麼要拿我那麼多證件，那麼多東西？）女：這我不知道，你說你什麼
    東西，佳珊說，這件事情（指離婚）辦妥後，你說什麼東西，她說自然會給你，
    就這麼簡單」，有錄音譯文在卷可稽，而該錄音帶譯文部分，經送鑑定結果，未
    發現有剪接、變造情形，亦有法務部調查局九十一年六月十三日調科參字第０九
    一００三五五五四０號鑑定通知書可參，綜上跡象，被告認為自訴人與李佳珊、
    李佳珍共同涉有竊盜犯行，另自訴人涉有偽造文書犯行，應非憑空捏造誣指他人
    犯罪，遑論檢察官於上開案件偵查期間，以自訴人涉有竊盜嫌疑，認有實施搜索
    之必要，並經原審核發搜索票在案，有檢察官搜索票申請書、搜索票附臺灣台北
    地方法院檢察署九十一年度偵字第一九五四九號偵卷可考，若自訴人真無犯罪嫌
    疑，檢察官豈會聲請搜索，又焉能獲得原審許可核發搜索票，足見被告辯稱並非
    憑空捏造住處遭竊之事實，被告向警申告李佳珊、李佳珍及自訴人甲○○，其主
    觀上應係求判明是非曲直，難謂其有何誣告犯意。
  (三)自訴人雖指被告與李佳珊確有至其工作室調借現金十八萬元，並由李佳珊簽發支
    票、被告背書方式以供清償，證人李佳珊於原審調查時亦附合其詞，雙方就簽發
    支票及背書過程、自訴人要求被告提出工作證明、並要求被告在其所提出之工作
    證明（即其與古光峰合約書）上蓋用與背書相同印文、交付現款等過程均無二致
    （見原審九十二年七月二十五日訊問筆錄），惟李佳珊在前開竊盜偵查案件，與
    自訴人有共犯關係，又係李佳珊之家庭命理顧問，為自訴人供承在卷，而被告於
    九十年四月間對李佳珊提出離婚訴訟，為被告供述明確，雙方有利害衝突，衡情
    被告與李佳珊若仍有夫妻情誼，豈會特地遠從美國返台出庭作證，且為不利於被
    告之證詞，參以李佳珊、李佳珍與自訴人涉嫌於九十年三月十日起至同年六月五
    日止共同散佈被告裸照，業經臺灣台北地方法院檢察署以九十一年度偵字第一九
    五四九號提起公訴，並經原審及本院判決三人有罪確定，此有本院九十三年度上
    易字第五四七號判決書一份附卷可考，其所為證詞顯有偏頗而無可採信，況自訴
    人對被告提出給付票款訴訟，復經原審台北簡易庭駁回原告之訴，嗣經原審合議
    庭駁回上訴確定，有九十年度北簡字第二０九二四號民事卷及九十一年度簡上字
    第三八五號民事卷附卷可參，足證自訴人亦不能證明前述支票背書真正，是被告
    辯稱並未向自訴人借錢，亦未在前述支票背書等語，應非無據。
五、綜前開所述，自訴人所舉均尚不能作為證明被告前揭指訴竊盜、偽造文書係因被
    告捏造事實虛構之積極證據，雖被告申告自訴人上開案件經檢察官為不起訴處分
    確定，惟其不起訴的理由是以李佳珊未能到庭，致事證難以查明，調查證據之手
    段、方法已窮為由。本件被告指訴情事並非全然無因，祇因缺乏積極證明致自訴
    人不受訴追處罰，既非憑空捏造，且有合理之懷疑及依據，此外，復查無其他積
    極證據證明被告確係故意虛構，依照首揭判例意旨，即應為有利於被告之認定，
    揆諸前開說明，被告犯罪尚屬不能證明，應依法諭知無罪之判決。
六、原審經調查後，以被告犯罪不能證明，而為被告無罪之諭知，經核並無違誤，自
    訴人上訴意旨仍前詞，指摘原判決不當，請求撤銷改判被告有罪，並無理由，上
    訴應予駁回。
據上論斷，應依刑事訴訟法第三百六十八條，判決如主文。
中　　　華　　　民　　　國　　九十三　　年　　十一　　　月　　  九　　  日
                              臺灣高等法院刑事第十六庭
                                  審判長法  官  許  增  男
                                        法  官  謝  靜  恒
                                        法  官  周  煙  平
右正本證明與原本無異。
自訴人如不服本判決，應於收受送達後十日內向本院提出上訴書狀，其未敘述上訴之
理由者並得於提起上訴後十日內向本院補提理由書（均須按他造當事人之人數附繕本
）。
                                        書記官  蕭  麗  珍
中　　　華　　　民　　　國　　九十三　　年　　 十一 　　月　　 十五 　　日
